【裁判字號】    89,訴,2195
【裁判日期】    890825
【裁判案由】    塗銷土地所有權移轉登記
【裁判全文】
臺灣臺中地方法院民事判決                八十九年度訴字第二一九五號
    原      告  丙○○
                甲○○
    被      告  丁○○
    訴訟代理人  乙○○
右當事人間請求土地所有權移轉登記事件，本院判決如左：
    主      文
被告應將坐落台中市○區○○段一七九之五０二地號地目建面積九六平方公尺土地所
有權移轉登記與原告丙○○。
訴訟費用由被告負擔。
    事      實
甲、原告方面：
一、聲明：
（一）先位聲明：如主文所示。
（二）備位聲明：被告應給付原告丙○○新台幣（下同）五十萬零六千九百二十一元
      及將坐落台中市○區○○段一七九之五０二地號地目建面積一十四點三平方公
      尺土地所有權移轉登記與原告甲○○。
二、陳述：
（一）緣坐落台中市○區○○段一七九之五０二地號土地（下稱系爭土地）所有權原
      為原告甲○○與被告共有，原告甲○○應有部分九六二八分之一四三六，約一
      十四點三平方公尺。又因被告另與訴外人謝如麟等六人共有一百一十筆土地，
      並欲進行共有物之合併分割，兩造遂約定原告甲○○為配合共有物分割，暫先
      移轉登記於被告名下以利與其他共有人辦理共有物之合併分割，而於共有物分
      割登記完畢，被告就分得系爭土地持分全部，應無條件登記予原告丙○○名下
      ，互相移轉登記所生之土地增值稅、印花稅、登記費及代書費用皆由原告丙○
      ○負擔，原告等並另給付被告一十五萬元及每月三千元生活費至百歲年老，此
      有協議書可証。
（二）原告甲○○之所以將系爭土地所有權登記予被告名下，實因配合被告及另六位
      共有人繁多之土地分割，豈料被告取得系爭土地全部所有權後不依協議書約定
      將系爭土地移轉登記予原告丙○○名下，致原告甲○○無端損失系爭土地應有
      部分九六二八分之一四三六，原告丙○○所繳土地增值稅四十八萬八千四百四
      十六元、贈與稅四千一百六十元及代書費與地價稅共一萬四千三百一十五元，
      合計五十萬零六千九百二十一元。
（三）被告本應履行協議書之約定移轉登記系爭土地所有權予原告丙○○，爰起訴請
      求判決如訴之先位聲明；如鈞院認原告此部分之請求無理由，被告亦應回復原
      狀將坐落台中市○區○○段一七九之五０二地號地目建面積一十四點三平方公
      尺土地所有權移轉登記與原告甲○○，並賠償原告丙○○已支出之五十萬零六
      千九百二十一元，爰起訴請求判決如備位聲明。
三、證據：提出協議書影本乙紙、土地增值稅繳款書影本、贈與稅繳款書影本、土地
    登記簿謄本為証，並聲請訊問証人邱志勇、謝名發、謝吉源。
乙、被告方面：
一、聲明：駁回原告之訴。
二、陳述：
（一）兩造之協議內容係屬有負擔之贈與，依協議書第六條、第七條所載，原告同意
      每月支付三千元生活費及另行給付一十五萬元至被告百歲年老，但原告自協議
      書訂定後原告並未給付分文，履經詢問催討並無下文，原告也於八十九年七月
      廿五日開庭時，承認因須支付票款手頭不方便及房屋未出租，無租金收入等理
      由而未給付，實已無撫養被告之誠意。在此，被告聲明撤銷贈與之意思表示。
（二）原告備位聲明請求之賠償五十萬零六千九百二十一元，係原告自行委託代書申
      報贈與稅及增值稅之稅捐，被告撤銷贈與之意思表示後，原告可向國庫申請退
      稅，所支付之稅金將可全數退回，並無損失。
（三）被告感謝原告甲○○配合辦理共有物分割順利完成，願配合恢復其所有權，將
      系爭土地東區○○段一七九之五０二地號，應有部分九六二八分之一四三六，
      面積一四點三平方公尺移轉予甲○○。
（四）若原告仍有撫養被告至百歲年老之誠意，為免原告日後再拖延給付，可先行支
      付六年之生活費至被告實滿八十歲為止及須另行給付之一十五萬元，被告念及
      祖孫之情則再行贈與之意思表示。
    理      由
一、原告起訴主張系爭土地所有權原為原告甲○○與被告共有，原告甲○○應有部分
    九六二八分之一四三六，約一十四點三平方公尺，原告甲○○為配合被告進行共
    有物分割，暫先移轉登記於被告名下，而於共有物分割登記完畢，被告就分得系
    爭土地持分全部，應無條件登記予原告丙○○名下，互相移轉登記所生之土地增
    值稅、印花稅、登記費及代書費用皆由原告丙○○負擔，原告等並另給付被告一
    十五萬元及每月三千元生活費至百歲年老，豈料被告取得系爭土地全部所有權後
    不依協議書約定將系爭土地移轉登記予原告丙○○名下，被告應履行協議書之約
    定移轉登記系爭土地所有權予原告丙○○，爰起訴請求判決如訴之先位聲明；如
    鈞院認原告此部分之請求無理由，被告亦應回復原狀將坐落台中市○區○○段一
    七九之五０二地號地目建面積一十四點三平方公尺土地所有權移轉登記與原告甲
    ○○，並賠償原告丙○○已支出之土地增值稅、贈與稅、代書費與地價稅合計五
    十萬零六千九百二十一元，爰起訴請求判決如備位聲明等語。被告則以兩造之協
    議內容係屬有負擔之贈與，依協議書第六條、第七條所載，原告同意每月支付三
    千元生活費及另行給付一十五萬元至被告百歲年老，但原告自協議書訂定後原告
    並未給付分文，被告聲明撤銷贈與之意思表示，且被告撤銷贈與之意思表示後，
    原告可向國庫申請退稅，所支付之稅金將可全數退回，並無損失，被告願配合恢
    復原告甲○○對於系爭土地之所有權等語，資為抗辯。
二、原告主張上開事實業據提出兩造簽訂之協議書為証，被告對於協議書之真正並不
    爭執，惟以前揭情詞置辯，是本件茲應審究者為原告是否應自協議書簽訂後即支
    付被告生活費及被告得否撤銷贈與之意思表示？查：
（一）証人謝吉源及謝名發到庭証稱：「協議書是我們親自簽名的，一部分土地是甲
      ○○的，為了配合分割共有物，將部分先過戶到謝（被告）名下，其中第三條
      意思是共有物分割完畢，是全部過戶到丙○○名下，謝（被告）因不識字，有
      經代書口述，謝（被告）也同意。第六條係指移轉登記完畢後，甲○○才每月
      付三千元給丁○○，在立協議書前，就聽說劉（原告）每月有給謝（被告）三
      千元。」等語（見八十九年八月十一日言詞辯論筆錄）；証人即代書邱志勇亦
      到庭結証：「立協議書時，就沒支付三千元，約在八十八年二月以後，所以被
      告才要求加註第六條，依契約來看生活費是在移轉登記完要付的。」等語（見
      同上筆錄），是依証人所証，兩造當初協議係應於被告將系爭土地移轉於予原
      告丙○○後，原告始有每月支付三千元之義務。
（二）又該協議書訂立之內容為：「三、共有物分割登記完畢，甲方（指被告）就分
      得同上段一七九之五０二號土地乙筆持分全，應無條件移轉登記於乙方丙○○
      名下。四、上述互相移轉登記所涵生土地增值稅、印花稅、登記費及代書費等
      皆由乙方負擔（但共有物分割費用除外）。五、移轉登記完畢後，乙方同意上
      述土地連同房屋乙棟（整編前：台中市○區○○街一七七巷廿一弄九四之六號
      ；建號二九七一）讓甲方無償使用至百歲年老，乙方（指原告）同意不得出售
      ，但銀行貸款除外。六、乙方同意每月給付甲方新台幣（下同）參仟元為生活
      費用至百歲年老。七、乙方另給付甲方壹拾伍萬元，其中壹拾萬元於上述土地
      移轉乙方前，乙方暫先交由代書保管，移轉過戶後，由甲方至保管人處直接取
      款。另伍萬元乙方同意移轉過戶後半年內給付。」等語，觀諸該協議書內容為
      兩造約定以系爭土地所有權及地上建物之使用權及占有（按地上建物為原告甲
      ○○所有）互相移轉，並另以一十五萬元及每月三千元生活費作為補償。按所
      謂贈與乃當事人一方以自己之財產無償給與他方之契約，而本件兩造所約定之
      內容，並非單純地使被告減少財產而直接增加原告之財產，是本件協議書之約
      定應非贈與之法律關係，並依土地增值稅、印花稅、登記費及代書費等皆由乙
      方負擔之約定，可認定其實質上之法律關係應較近為附補足金之互易，而互易
      依民法第三百九十八條準用買賣之規定，是本件被告即不得依民法第四百零八
      條之贈與契約規定撤銷其贈與。
三、綜上所述，被告依兩造所訂立之協議書內容既有移轉系爭土地所有權予原告丙○
    ○之義務，被告拒絕履行之理由均無可採已如前述，從而，原告請求被告應將坐
    落台中市○區○○段一七九之五０二地號地目建面積九六平方公尺土地所有權移
    轉登記與原告丙○○，為有理由，應予准許。
四、本件原告請求之先位聲明，既經本院審酌為有理由，已如前述，備位聲明即無庸
    再予審酌。
五、據上論結，本件原告之訴為有理由，依民事訴訟法第七十八條，判決如主文。中
        華      民      國    八十九    年      八      月    二十五    日
                                 臺灣臺中地方法院民事第一庭
~B法      官  廖穗蓁
右為正本係照原本作成
附記一如不服本判決，應於判決送達後二十日內，向本院提出上訴狀。
中      華      民      國    八十九    年      八      月    二十五    日
~B法院書記官


司法院資訊處製作；財團法人民間司法改革基金會備份。
